【裁判字號】    98,上易,1038
【裁判日期】    990706
【裁判案由】    損害賠償
【裁判全文】
臺灣高等法院民事判決                98年度上易字第1038號
上  訴  人  台灣電力股份有限公司
法定代理人  丁○○
訴訟代理人  林瑩姮律師
            鄭勵堅律師
上列  一人
複 代理 人  賴一帆律師
被 上訴 人  甲○○    住新竹縣尖石鄉秀巒村25號
            乙○○    住新竹縣尖石鄉秀巒村25號
            丙○○    住新竹縣尖石鄉秀巒村25號
共      同
訴訟代理人  李林盛律師
複 代理 人  張淑美律師
            許美麗律師
上列當事人間請求損害賠償事件，上訴人對於中華民國98年9月
22日臺灣新竹地方法院95年度訴字第120號第一審判決提起上訴
，經本院於99年6月15日言詞辯論終結，判決如下：
    主      文
原判決關於命上訴人給付被上訴人甲○○之金額超過新臺幣陸萬
壹仟柒佰伍拾元本息、給付被上訴人乙○○之金額超過新臺幣壹
拾萬零柒佰陸拾陸元本息、給付被上訴人丙○○之金額超過新
臺幣肆萬仟伍佰捌拾玖元本息部分，及各該部分假執行之宣告
，暨命上訴人負擔訴訟費用之裁判均廢棄。
上開廢棄部分，被上訴人在第一審之訴駁回。
其餘上訴駁回。
第一、二審訴訟費用由上訴人負擔。
    事實及理由
一、本件上訴人聲明求為判決：(一)原判決關於不利上訴人部分廢
    棄。(二)上開廢棄部分，被上訴人在第一審之訴駁回。
    被上訴人聲明求為判決：上訴駁回。
二、被上訴人起訴主張：被上訴人甲○○、乙○○、丙○○分別
    在坐落新竹縣尖石鄉○○段318、318之1、317地號土地（下
    稱系爭土地）上種植水蜜桃。民國（下同）93年6月29日下
    午2時30分許，上訴人架設在系爭土地上方之秀巒高分幹47
    、48號電線桿（下稱系爭電線桿）兩條高壓電線，因受敏督
    利颱風外圍強風影響，致相互碰撞擊出火花，火勢自木頭材
    質之47號電線桿底部燒起，延燒至水泥材質之48號電線桿，
    並引燃系爭土地上被上訴人所有之水蜜桃園及竹圍，延燒面
    積共計約7、8分地，致被上訴人甲○○所有大棵水蜜桃樹20
    株、被上訴人乙○○所有大棵水蜜桃樹40株、被上訴人丙○
    ○所有大棵水蜜桃樹12株、小棵水蜜桃樹60株均被燒燬，且
    因水蜜桃樹為6年生作物，幼苗栽種後須6年以上方能收成，
    是被上訴人至少受有6年無法收成水蜜桃之損失。被上訴人
    甲○○、乙○○、丙○○因上開事故，所受損害及所失利益
    合計依序為新臺幣（下同）56萬6,699元（含所受損害44萬
    7,854元及所失利益11萬8,845元)、120萬0,073元（含所受
    損害94萬8,396元及所失利益25萬1,667元）、40萬0,023元
    （含所受損失31萬6,132元及所失利益8萬3,891元），惟上
    訴人拒絕賠償等情，爰依民法第184條第1項前段、第191條
    之3之規定，求為命上訴人依序給付被上訴人甲○○、乙○
    ○、丙○○56萬6,699元、120萬0,073元、40萬0,023元，並
    均加付法定遲延利息之判決（原審判命上訴人應依序給付被
    上訴人甲○○、乙○○、丙○○6萬3,997元、13萬5,481元
    、4萬5,161元本息；而駁回被上訴人其餘之訴。上訴人就其
    敗訴部分聲明不服，提起上訴。被上訴人就其敗訴部分，未
    據聲明不服，已告確定）。
    上訴人則以：伊架設系爭電線桿及導線等設備，均符合電業
    法及經濟部所制訂「屋外供電線路裝置規則」等相關規定，
    且伊於系爭火災發生前一日即93年6月28日曾派員巡視系爭
    電線桿，並進行草藤清除作業，就上開設備之維護管理，已
    盡相當之注意。系爭47、48號電線桿為H桿，導線間距3公尺
    以上，應無相互碰觸導致火災發生之虞；系爭火災並非導線
    相互碰撞或竹木倒壓導線所引發，應係因烏鴉立於48號電線
    桿上，誤觸導線感電燃燒致墜落地面，遭敏督利颱風外圍環
    流助長引發火災，該起火原因實非伊事先所得預見並防範。
    況被上訴人所種植之水蜜桃不在系爭火災燒燬區域內；又該
    水蜜桃樹自幼苗栽種時起，迄至收成為止，僅需5年，被上
    訴人請求賠償6年無法收成之所失利益，亦屬無據等語，資
    為抗辯。
三、經查被上訴人主張伊等分別在系爭土地上種植水蜜桃，93年
    6月29日下午2時30分許，上訴人架設在系爭土地上方之系爭
    47、48號高壓電線桿起火燃燒，引燃系爭土地上被上訴人所
    有之水蜜桃園及竹圍，致被上訴人所種植之水蜜樹被燒燬之
    事實，業據彼等提出新竹縣警察局橫山分局泰崗派出所證明
    書、地籍圖謄本及土地登記謄本為證（見原審卷17至26頁）
    ，並經證人彭俊賢、江朝西、劉雲進、柔夏布待在原審到場
    一致證述明確（見原審卷44、45、63、126頁），亦據證人
    彭俊賢提出員警工作紀錄簿足按（見原審卷55頁），復經原
    審函請新竹縣尖石鄉公所查復屬實（見原審卷268頁），自
    堪信為真實。雖依事故現場調查表所載圖示（見原審卷51頁
    ），火災燒燬範圍並未涵蓋水蜜桃種植區。惟與上開事證不
    符，況該事故現場調查表係由上訴人所屬員工范良興所製作
    ，尤難期其為真實之記載，殊難憑取。是上訴人執此抗辯被
    上訴人種植之水蜜桃樹不在火災燒燬區域內云云，自不足取
    。又經兩造在原審共同赴現場會勘結果，發現被上訴人甲○
    ○共有大棵水蜜桃樹17株被燒燬、被上訴人乙○○共有大棵
    水蜜桃樹36株被燒燬、被上訴人丙○○共有大棵水蜜桃樹12
    株被燒燬，此有該會勘紀錄表可稽（見原審卷103頁）。雖
    被上訴人甲○○主張伊所有大棵水蜜桃樹20株被燒燬、被上
    訴人乙○○主張伊所有大棵水蜜桃樹40株被燒燬、被上訴人
    丙○○主張伊所有大棵水蜜桃樹12株、小棵水蜜桃樹60株被
    燒燬。惟被上訴人各就超過上開會勘數量部分，既不能舉證
    以實其說，自難憑取。是被上訴人因系爭火災被燒燬之水蜜
    桃樹數量，應如上開會勘結果所示。
四、按經營一定事業或從事其他工作或活動之人，其工作或活動
    之性質或其使用之工具或方法有生損害於他人之危險者，對
    他人之損害應負賠償責任。但損害非由於其工作或活動或其
    使用之工具或方法所致，或於防止損害之發生已盡相當之注
    意者，不在此限，民法第191條之3定有明文。其立法理由謂
    ：「為使被害人獲得周密之保護，請求賠償時，被害人只須
    證明加害人之工作或活動之性質或其使用之工具或方法，有
    生損害於他人之危險性，而在其工作或活動中受損害即可，
    不須證明其間有因果關係。但加害人能證明損害非由於其工
    作或活動或其使用之工具或方法所致，或於防止損害之發生
    已盡相當之注意者，則免負賠償責任，以期平允」，亦即從
    事工作或活動者，其從事之工作或活動，無論是工作或活動
    本身，抑或其使用之工具或方法，有生損害於他人之危險，
    即應對他人所受損害，負賠償責任，是為危險責任。又所謂
    事業，涵蓋工場、土木、電力、礦業、化學、建築等事業而
    言；所謂其他工作或活動，凡社會上可從事的危險工作或活
    動均屬之。上開規定將舉證責任倒置，即被害人對於危險存
    在之舉證，以具有因果關係之蓋然性即足，即被害人證明「
    其工作或活動之性質或其使用之工具或方法有生損害於他人
    之危險者」，即推定與損害之發生有因果關係。僅事業經營
    人得證明損害非由於其工作或活動或其使用之工具或方法所
    致，或於防止損害之發生已盡相當之注意者，始得免責。經
    查：
    (一)上訴人為電力事業經營者，需於全國各地設置高壓電桿或
      強力電流設備以輸送電力，是其使用之工具或方法有生損
      害於他人之危險，應有民法第191條之3規定之適用。茲上
      訴人在系爭土地上所設置之系爭電線桿，於前揭時地起火
      燃燒，致被上訴人在系爭土地上所種植上開數量之水蜜桃
      樹被燒燬，業如前述。則被上訴人依民法第191條之3前段
      之規定，自得就其因此所受之損害，請求上訴人負賠償責
      任。
    (二)上訴人抗辯本件事故之發生，應係烏鴉立於48號電線桿上
      ，誤觸導線感電燃燒致墜落地面，遭敏督利颱風外圍環流
      助長而引發火災等情，已據其提出事故現場調查表及中央
      氣象局颱風普通話報發布概況表為證（見原審卷51頁及本
      院卷121頁），並經證人即上訴人所屬員工范良興在原審
      到場證述：「…我是負責一般外線裝修，我當天是在火災
      後段的線路巡視，因為剛好發生火災，所以才就近處理，
      …我有留在現場幫忙救火，…」、「48號桿下確實有一隻
      烏鴉，…當時我是在48號火線桿及地線桿的中間地上發現
      烏鴉」、「（烏鴉）只有羽毛被燒，但沒有完全被燒燬」
      （見原審卷64、66頁）；而證人柔夏布待亦在原審到場證
      述：「我是火災燒光光，火熄掉的時候，我才到現場…」
      、「我是在現場電線桿的附近有看到死的烏鴉」（見原審
      卷127頁）。復經徵諸被上訴人在原審所自認：「火從47
      電桿底部燒起，…火勢從47電桿延燒到48電線」之情形（
      見原審卷35頁），已足證明系爭火災之發生，應係烏鴉誤
      觸導線感電燃燒墜落地面，導致47號電線桿底部燃燒，再
      延燒48號電線桿所引起。雖上訴人以：伊架設系爭電線桿
      及導線等設備，均符合電業法及相關規定，且伊亦有派員
      定期巡視系爭電線桿，並進行草藤清除作業；系爭電線桿
      位於山區，其導線長度較長，故系爭電線桿上之橫擔，須
      以鋼鐵作為材料，鳥類誤觸導線之情形，殊非伊於事先所
      得預見並防範，伊就防止損害之發生已盡相當之注意云云
      。惟查，山區飛禽眾多，乃眾所周知之事，是上訴人於架
      設電線桿及導線等設施時，自應慮及飛禽於飛行時有可能
      誤觸電桿及導線，致引發起火延燒而發生火災之情形，理
      應於事先予以注意防範。縱基於承重及張力之考量，須以
      鋼鐵作為電桿橫擔之材料，亦應注意以絕緣體包覆，以防
      止飛禽誤觸所引發之危險及損害。乃上訴人就系爭電桿之
      橫擔，竟未包覆絕緣體，因而被烏鴉誤觸，致引發系爭火
      災，尚難認上訴人就防止系爭損害之發生已盡相當之注意
      ，自應負賠償責任。至上訴人架設系爭電線桿及導線是否
      符合規定、及有無定期巡視系爭電線桿並清除草藤等各節
      ，則與系爭損害之發生無關。是上訴人抗辯伊得援用民法
      第191條之3但書之規定，免負賠償責任云云，自不足取。
五、次按損害賠償，除法律另有規定或契約另有訂定外，應以填
    補債權人所受損害及所失利益為限；又依通常情形或依已定
    之計劃、設備或其他特別情事，可得預期之利益，視為所失
    利益，民法第216條第1項、第2項定有明文。所謂「所受損
    害」，即現存財產因損害事實之發生而被減少，屬於積極的
    損害；所謂「所失利益」，即新財產之取得，因損害事實之
    發生而受妨害，屬於消極的損害（最高法院48年台上字第19
    34號判例參照）。經查：
    (一)關於被上訴人甲○○部分：
      被上訴人甲○○因系爭火災，共被燒燬大棵水蜜桃樹17株
      ，已如前述。被上訴人甲○○因此所受損害為5萬0,904元
      ，為上訴人所不爭執 （見本院卷89頁背面、327頁背面）
      。又被上訴人在系爭土地上所栽培之桃園，係水蜜桃白鳳
      品種，該品種自幼苗栽種時起，迄至收成，需時 5年，業
      經本院函請行政院農業委員會桃園區農業改良場查復屬實
      ，有該改良場99年 3月16日農桃改峰字第0992701124號函
      足按（見本院卷96頁），是被上訴人甲○○因系爭火災，
      另受有 5年無法收成水蜜桃之所失利益。而被上訴人甲○
      ○於系爭火災發生後之94、95、96、97、98年度之所失利
      益依序應為 2,627元、1,833元、2,225元、1,934元、2,2
      27元，復為上訴人所不爭執 （見本院卷89頁背面、327頁
      背面），是被上訴人甲○○之所失利益共計為1萬0,846元
      （其計算式為：2,627元+1,833元+2,225元+1,934元+2,22
      7元=10,846元）。從而，被上訴人甲○○得請求上訴人賠
      償之金額合計為6萬1,750元（其計算式為：50,904元+10,
      846元=61,750元）；至逾此金額（除確定部分外）之請求
      ，即屬無據。
    (二)關於被上訴人乙○○部分：
      被上訴人乙○○因系爭火災，共被燒燬大棵水蜜桃樹36株
      ，已如前述。被上訴人乙○○因此所受損害為10萬7,797
      元，為上訴人所不爭執（見本院卷89頁背面、327頁背面
      ）。又被上訴人乙○○因系爭火災，另受有5年無法收成
      水蜜桃之所失利益，亦如前述。而被上訴人乙○○於系爭
      火災發生後之94、95、96、97、98年度之所失利益依序應
      為5,564元、3,882元、4,712元、4,096元、4,715元，復
      為上訴人所不爭執（見本院卷89頁背面、327頁背面），
      是被上訴人乙○○之所失利益共計為2萬2,969元（其計算
      式為：5,564元+3,882元+4,712元+4,096元+4,715元=22,9
      69元）。從而，被上訴人乙○○得請求上訴人賠償之金額
      合計為13萬0,766元（其計算式為：107,797元+22,969元=
      130,766元）；至逾此金額（除確定部分外）之請求，即
      屬無據。
    (三)關於被上訴人丙○○部分：
      被上訴人丙○○因系爭火災，共被燒燬大棵水蜜桃樹12株
      ，已如前述。被上訴人丙○○因此所受損害為3萬5,932元
      ，為上訴人所不爭執 （見本院卷89頁背面、327頁背面）
      。又被上訴人丙○○因系爭火災，另受有 5年無法收成水
      蜜桃之所失利益，亦如前述。而被上訴人丙○○於系爭火
      災發生後之94、95、96、97、98年度之所失利益依序應為
      1,855元、1,294元、1,571元、1,365元、1,572元，復為
      上訴人所不爭執（見本院卷89頁背面、327頁背面），是
      被上訴人丙○○之所失利益共計為7,657元（其計算式為
      ：1,855元+1,294元+1,571元+1,365元+1,572元= 7,657元
      ）。從而，被上訴人丙○○得請求上訴人賠償之金額合計
      為4萬3,589元（其計算式為：35,932元+7,657元=43,589
      元）；至逾此金額（除確定部分外）之請求，即屬無據。
六、綜上所述，被上訴人本於民法第191條之3之規定，請求上訴
    人給付被上訴人甲○○6萬1,750元、給付被上訴人乙○○13
    萬0,766元、給付被上訴人丙○○4萬3,589元，及均自起訴
    狀繕本送達之翌日即95年3月15日（見原審卷28頁）起，至
    清償日止，按年息5%計算之利息部分，自屬應予准許；至逾
    上開金額（除確定部分外）之請求，即屬不應准許。從而原
    審就上開應予准許部分，所為上訴人敗訴之判決，並無不合
    ，上訴論旨指摘原判決此部分不當，求予廢棄改判，為無理
    由；就上開不應准許部分，所為上訴人敗訴之判決，尚有未
    洽，上訴論旨指摘原判決此部分不當，求予廢棄改判，為有
    理由。
七、至兩造其餘之攻擊或防禦方法及未經援用之證據，經斟酌後
    ，認為均不足以影響本判決之結果，自無逐一詳予論駁之必
    要，併此敘明。
八、據上論結，本件上訴為一部有理由，一部無理由，依民事訴
    訟法第450條、第449條第1項、第79條，判決如主文。
中    華    民    國    99    年    7     月    6     日
                    民事第六庭
                        審判長法  官  林鄉誠
                              法  官  張  蘭
                              法  官  梁玉芬
正本係照原本作成。
不得上訴。
中    華    民    國    99    年    7     月    7     日
                              書記官  常淑慧

司法院資訊處製作；財團法人民間司法改革基金會備份。
